--- 
title: "Bioestadística (Medicina UIB)"
date: "`r Sys.Date()`"
site: bookdown::bookdown_site
output: 
   bookdown::html_book:
    includes:
      in_header: style.css
documentclass: book
#bibliography: [book.bib, packages.bib]
biblio-style: apalike
link-citations: yes
github-repo: AprendeR-UIB/INREMDN
description: "Apunts Bioestadística per a Medicina bookdown::gitbook."
---

```{r global_options,  include=FALSE}
library(knitr)
library(kableExtra)
library(pander)
#library(xtable)
knitr::opts_chunk$set(
  fig.width=5, 
 # out.width="50%",
  fig.asp = 1,
  fig.align="center", 
  fig.show = "hold",
  echo=TRUE, 
  warning=FALSE, 
  message=FALSE
#  cache=TRUE
#  tidy.opts=list(width.cutoff=60),
#  tidy=TRUE
)
knitr::opts_knit$set(global.par=TRUE)
options(knitr.graphics.auto_pdf=TRUE)
```

```{r,  include=FALSE}
par(cex.main=0.9,cex.axis=0.8,cex.lab=0.8)
```




\renewcommand\chaptername{Tema}
\renewcommand{\leq}{\leqslant}
\renewcommand{\geq}{\geqslant}

# Presentación {-}

Esto es una edición en línea de los apuntes de *Introducción a la Investigación y Bioestadística* del grado de Medicina de la UIB. 

El libro está escrito en *R Markdown*, usando *RStudio* como editor de textos y el paquete **bookdown** para convertir los ficheros *markdown* en un libro.

Este trabajo se publica bajo licencia [Atribución-No Comercial-SinDerivados 4.0](https://creativecommons.org/licenses/by-nc-nd/4.0/)

Estos apuntes están en construcción. En la lista siguiente iremos anunciando las actualizaciones.




**Significado de algunas cajas**:

```{block2,type="rmdimportant"}
Material muy importante.
```

```{block2,type="rmdcaution"}
¡Cuidado!
```
```{block2,type="rmdexercici"}
Ejercicio.
```
```{block2,type="rmdcorbes"}
Detalles matemáticos que os pueden interesar, pero que podéis obviar sin ningún problema.
```
```{block2,type="rmdnote"}
Comentario que queremos enfatizar.
```
```{block2,type="rmdrecordau"}
Comentario que queremos que recordéis
```
```{block2,type="rmdromans"}
Cuestión en la que queremos que caigáis en la cuenta.
```
```{block2,type="rmderrorpetit"}
Acabamos de matar un gatito
```

