--- 
title: "Bioestadística (Medicina UIB)"
author: "Irene García, Francesc Rosselló"
date: "`r Sys.Date()`"
site: bookdown::bookdown_site
output: 
   bookdown::html_book:
    includes:
      in_header: style.css
documentclass: book
#bibliography: [book.bib, packages.bib]
biblio-style: apalike
link-citations: yes
github-repo: AprendeR-UIB/INREMDN
description: "Apunts Bioestadística per a Medicina bookdown::gitbook."
---

# Presentación {-}


```{r global_options,  include=FALSE}
rm(list = ls())
library(knitr)
library(kableExtra)
library(pander)
#library(xtable)
knitr::opts_chunk$set(
  fig.width=5, 
  out.width="50%",
  fig.asp = 1,
  fig.align="center", 
  fig.show = "hold",
  echo=TRUE, 
  warning=FALSE, 
  message=FALSE#,
 # cache=TRUE
#  tidy.opts=list(width.cutoff=60),
#  tidy=TRUE
)
knitr::opts_knit$set(global.par=TRUE)
options(knitr.graphics.auto_pdf=TRUE)
gctorture(FALSE)
#stack_size <- getOption("pandoc.stack.size", default = "512m")
```

```{r,  include=FALSE}
par(cex.main=0.9,cex.axis=0.8,cex.lab=0.8)
set.seed(2022)
```

Esto es una edición en línea de los apuntes de *Introducción a la Investigación en Salud y Bioestadística* del grado de Medicina de la UIB. El libro está escrito en *R Markdown*, usando *RStudio* como editor de textos y el paquete **bookdown** para convertir los ficheros *markdown* en un libro. Se ha usado la versión 4.3.2 de `R` y la versión 2.3.28.0 de JAMOVI para macOS.

Este trabajo se publica bajo licencia [Atribución-No Comercial-SinDerivados 4.0](https://creativecommons.org/licenses/by-nc-nd/4.0/).



**Significado de algunas cajas**:

```{block2,type="rmdimportant"}
Material muy importante.
```

```{block2,type="rmdcaution"}
¡Cuidado!
```

```{block2,type="rmdexercici"}
Ejercicio.
```

```{block2,type="rmdcorbes"}
Detalles matemáticos que os pueden interesar, pero que podéis obviar sin ningún problema.
```

```{block2,type="rmdnote"}
Comentario que queremos enfatizar.
```

```{block2,type="rmdrecordau"}
Comentario que queremos que recordéis
```

```{block2,type="rmdromans"}
Cuestión en la que queremos que caigáis en la cuenta.
```

```{block2,type="rmderrorpetit"}
Acabamos de matar un gatito
```

