# Descripción de datos ordinales 

Los **datos ordinales** son parecidos a los cualitativos, en el sentido de que son cualidades de objetos o individuos. Su diferencia con los datos cualitativos está en que las características que expresan los datos ordinales tienen un orden natural que permite **acumular**  observaciones, es decir, contar cuántas hay por debajo de cada nivel. Un caso frecuente son las escalas tipo *Likert*, que se usan para expresar el nivel de acuerdo o desacuerdo con una afirmación mediante respuestas cerradas.

```{example, likert}
En una encuesta sobre la actitud de personal sanitario frente al dolor (M. E. Zanolin *et al*, "A questionnaire to evaluate the knowledge and attitudes of health care providers on pain" *Journal of pain and symptom management* 33  (2007), pp. 727-736), se pidió el grado de conformidad con afirmaciones como

9. Como los narcóticos pueden causar depresión respiratoria, no se han de usar en pacientes pediátricos

12.  Es útil dar de entrada un placebo al paciente que se queja de dolor para saber si realmente siente dolor

según la escala Likert siguiente:

```

```{r,echo=FALSE,label=tablalikert}
DF=data.frame(Nivel=1:5,
              Significado=c("Muy en desacuerdo","En desacuerdo","Neutral","De acuerdo","Muy de acuerdo"))
knitr::kable(DF)
```

Las respuestas a este tipo de cuestionarios son números, pero no son datos cuantitativos, sino ordinales: meras abreviaturas de los diferentes grados de conformidad.


Ppara más información sobre escalas Likert, podéis consultar  [la entrada de la Wikipedia sobre escalas Likert](http://es.wikipedia.org/wiki/Escalas_Likert).

## Frecuencias y diagramas de barras

Cuando trabajamos con datos ordinales, el orden de los niveles de los datos permite calcular no sólo las frecuencias absolutas y relativas que veíamos en la lección anterior, y que para variables ordinales se definen del mismo modo, sino también frecuencias **acumuladas**. Es decir, no sólo podemos contar cuántas veces hemos observado un cierto nivel, sino también cuántas veces hemos observado un nivel menor o igual que él. Por lo tanto, su descripción estadística es la misma que para datos cualitativos, más:

* **Frecuencias absolutas acumuladas**: El número de veces  que aparece en la muestra un nivel menor o igual que el considerado 

* **Frecuencias relativas acumuladas**: La fracción del total de la muestra que representan los niveles menores o iguales que el considerado

De nuevo, estas frecuencias acumuladas se pueden recoger en una **tabla** y representar en forma de **diagrama de barras** (con los niveles ordenados en orden creciente).


```{example ex1701bis}
Tenemos una muestra de 20 estudiantes de quienes sabemos la calificación que han sacado en un examen. Clasificamos estas calificaciones en Suspenso (*S*), Aprobado (*A*), Notable (*N*) y Sobresaliente (*E*) y consideramos su orden natural *S* < *A* < *N* < *E*. Las calificaciones que han obtenido son las siguientes:
  
```

<p style="text-align:center">*A*, *A*, *N*, *S*, *S*, *A*, *N*, *E*, *A*, *A*, *S*, *S*, *S*, *A*, *E*, *N*, *N*, *E*, *S*, *A*.</p> 
  
En esta lista hay 6 *S*, 7 *A*, 4 *N* y 3 *E*: éstas serían las frecuencias absolutas de las calificaciones en esta muestra de estudiantes. Por lo que se refiere a sus **frecuencias absolutas acumuladas**:

* Hay 6 estudiantes que han obtenido *S* o menos: la frecuencia absoluta acumulada de *S* es 6.
* Hay 13 estudiantes que han obtenido *A* o menos (6 *S* y 7 *A*): la frecuencia absoluta acumulada de *A* es 13.
* Hay 17 estudiantes que han obtenido *N* o menos (6 *S*, 7 *A* y 4 *N*): la frecuencia absoluta acumulada de *N* es 17.
* Hay 20 estudiantes que han obtenido *E* o menos (todos): la frecuencia absoluta acumulada de *E* es 20.

La **frecuencia relativa acumulada**  de cada calificación es la fracción del total de estudiantes que representa su frecuencia absoluta acumulada: por ejemplo, la frecuencia relativa acumulada de notables es la proporción de estudiantes que han sacado  un notable o menos, y, por lo tanto, es igual a la frecuencia absoluta acumulada de *N* dividida por el número total de estudiantes. Así pues, para calcular las frecuencias relativas acumuladas de las calificaciones en esta muestra, tenemos que dividir sus frecuencias absolutas acumuladas entre 20:

* *S*: 6/20=0.3
* *A*: 13/20=0.65
* *N*: 17/20=0.85
* *E*:  20/20=1

Resumimos estos valores en la tabla siguiente:

```{r,echo=FALSE,label=tablanotas}
DF=data.frame(FrecAbs=c(6,7,4,3),
              FrecRel=c(0.3,0.35,0.2,0.15),
              Percent=c("30%","35%","20%","15%"),
              FrecAbsAcum=c(6,13,17,20),
              FrecRelAcum=c(0.3,0.65,0.85,1),
              Percentacum=c("30%","65%","85%","100%")
)
rownames(DF)=c("Suspenso","Aprobado","Notable","Sobresaliente")
knitr::kable(DF,
              caption='Tabla de frecuencias',
             row.names=TRUE,
             col.names=c("Frecuencia absoluta","Frecuencia relativa","Porcentaje","Frecuencia absoluta acumulada","Frecuencia relativa acumulada","Porcentaje acumulado"))
```

```{example,sexoger3}
Todos los ancianos recogidos en la tabla de datos del Ejemplo \@ref(exm:sexoger2) fueron diagnosticados con COVID-19 entre marzo y mayo de 2020.  Vamos a ampliar dicha tabla de datos con información sobre la gravedad de su enfermedad, clasificada en cuatro niveles: Asintomática, Leve, Hospitalización (si requirió hospitalización pero no en UCI) y UCI.

```

La tabla de datos ampliada es la siguiente:

```{r,echo=FALSE, tablager3,echo=FALSE}
Sexo_Ger=c("Mujer","Mujer","Hombre","Mujer","Mujer","Mujer","Mujer","Mujer","Hombre","Mujer","Hombre","Hombre","Mujer","Mujer","Hombre","Mujer","Mujer","Mujer","Mujer","Hombre")
Demencia=c("No","Alzheimer","Alzheimer","Otros", "Alzheimer","Otros","No","Alzheimer","Otros","Otros","Alzheimer","Alzheimer","No","No","Alzheimer","No","No","No","Alzheimer","No")
Cancer=c("No","Sí","No","No","No","Sí","No","No","No","Sí","No","No","No","No","No","Sí","No","No","No","No")
Demencia=factor(Demencia,levels=c("Alzheimer","Otros","No"))
COVID=c("Leve","UCI","Leve","Asintomática","Leve","Hospitalización","UCI","Leve","Leve","Leve","Leve","Hospitalización","Leve","Asintomática","Leve","Asintomática","Leve","Hospitalización","Hospitalización","Leve")
COVID=ordered(COVID,levels=c("Asintomática", "Leve", "Hospitalización","UCI"))
DFGer=data.frame(Sexo_Ger,Demencia,Cancer,COVID)
names(DFGer)=c("Sexo","Demencia Senil","Cáncer de mama","COVID-19")
kableExtra::kable(DFGer,
              cap='Muestra de enfermos de COVID-19 una residencia geriátrica',
             row.names=TRUE,booktabs=TRUE)
```

Entonces:

* La tabla de frecuencias absolutas de la variable *COVID-19* es:
```{r}
kable(table(COVID))
```

* Su tabla de frecuencias relativas:
```{r}
kable(prop.table(table(COVID)))
```

* Su tabla de frecuencias absolutas acumuladas:
```{r}
kable(cumsum(table(COVID)))
```

* Su tabla de frecuencias relativas acumuladas:
```{r}
kable(cumsum(prop.table(table(COVID))))
```

* Un diagrama de barras de sus frecuencias absolutas acumuladas:

```{r}
barplot(cumsum(table(COVID)), ylim=c(0, 1), cex.names=0.75)
```

* Un diagrama de barras de sus frecuencias relativas acumuladas:

```{r}
barplot(cumsum(prop.table(table(COVID))), ylim=c(0, 1), cex.names=0.75)
```

* Su tabla de frecuencias relativas acumuladas dentro de cada nivel de demencia senil:

```{r}
kable(t(apply(prop.table(table(DFGer[,c(2,4)])), MARGIN=1, FUN=cumsum)))
```

* El diagrama de barras yuxtapuestas de esta  última tabla:

```{r}
Tabla=apply(prop.table(table(DFGer[,c(2,4)])), MARGIN=1, FUN=cumsum)
barplot(Tabla, beside=TRUE, legend=TRUE,args.legend=list(x="topleft",cex=0.5))
```


## Ejercicios

### Problemas {-}

**(1)** Calculad la tabla bidimensional de frecuencias relativas acumuladas de los niveles de gravedad de la COVID-19 en cada sexo, y representad esta tabla por medio de un diagrama de barras yuxtapuestas adecuado.

**(2)** En el estudio del Ejercicio 1 del Tema \@ref(chap:edqual), entre los 60 enfermos hubo 12  de 40 años o menos, 3  entre 41 y 50 años, 15  entre 51 y 60 años y 30 de más de 60 años, mientras que los que no presentaron la enfermedad fueron, en estas franjas de edad, 29, 21, 17 y 18, respectivamente. Dad:

1. Un diagrama de barras bidimensional que muestre las frecuencias relativas de las diferentes franjas de edad en enfermos y en sanos

2. Un diagrama de barras bidimensional que muestre las frecuencias relativas acumuladas de las diferentes franjas de edad en enfermos y en sanos}


### Test {-}


**(1)** ¿Cuál es el valor con mayor frecuencia relativa acumulada en un conjunto de datos ordinales?

1. La moda del conjunto de datos.
1. El relativamente más frecuente.
1. El primer dato obtenido.  
1. El último dato obtenido.  
1. El mayor dato obtenido. 
1. Ninguna de las respuestas anteriores es correcta.

**(2)** A lo largo de un año se atendieron lesiones en la enfermería de un centro de secundaria con la siguiente distribución de gravedad: 26 muy leves, 28 leves, 15 moderadas, 8 graves y 3 muy graves. ¿Cuál es la frecuencia relativa acumulada del nivel de gravedad "Moderada"?

1. 0.1875
2. 0.8625 
3. 0.325
4. 0.2174
5. 0.69

